【裁判字號】    89,易,182
【裁判日期】    890614
【裁判案由】    毀損
【裁判全文】
臺灣板橋地方法院刑事判決                          八十九年度易字第一八二號
    公  訴  人  臺灣板橋地方法院檢察署檢察官
    被      告  丙○○
                乙○○
右列被告因毀損案件，經檢察官提起公訴（八十八年度偵字第一三一六三號），本院
判決如左：
    主      文
丙○○共同債務人於將受強制執行之際，意圖損害債權人之債權，而處分其財產，處
拘役肆拾伍日，如易科罰金，以佰元折算壹日。
乙○○共同債務人於將受強制執行之際，意圖損害債權人之債權，而處分其財產，處
拘役肆拾伍日，如易科罰金，以佰元折算壹日。
    事      實
一、丙○○為丁○○（丁○○所涉毀損債權部分業經本院以八十七年度易字第五０八
    七號判決處有期徒刑四月確定）之二哥，乙○○則為丁○○之三嫂，緣甲○○於
    民國（下同）八十三年間執有由丁○○所簽發、發票日八十三年六月二日、票面
    金額新台幣（下同）六十萬六千八百元、背書人為丁○○之夫徐金松之支票（起
    訴書誤繕為本票）乙紙，屆期提示竟遭退票，甲○○乃於八十三年十二月間，向
    本院三重簡易庭提起給付票款之民事簡易訴訟事件（案號：本院三重簡易庭八十
    四年度重簡字第一四七號），該件於八十四年二月七日言詞辯論終結（丁○○有
    出庭辯論），於同年三月十日宣示判決丁○○應給付前開款項及原告甲○○所為
    之利息請求，並得假執行，嗣於同年四月七日判決確定（起訴書誤繕為四月十日
    判決確定）。而丁○○前曾於八十二年三月間購買建築完成後門牌號碼為臺北縣
    新莊市○○街七四號八樓（於八十五年五月一日整編為臺北縣新莊市○○街八十
    號八樓）之預售屋及所坐落土地（臺北縣新莊市○○段第七三九地號持分一萬分
    之二六），並分別於前開民事簡易事件宣示判決前之八十四年二月二十三日取得
    該土地所有權，及判決後、確定前之八十四年三月三十日取得該房屋所有權。詎
    丙○○、乙○○明知債權人甲○○已對丁○○取得民事強制執行之執行名義，且
    渠等與丁○○間並無債權債務關係存在，竟意圖毀損債權人甲○○之債權，分別
    與丁○○共同基於犯意聯絡，先於八十四年四月十三日，由丁○○將其所有前開
    建物及土地（起訴書漏繕土地部分），設定第二順位最高限額三百萬元抵押權予
    丙○○，另於八十五年六月六日，由丁○○將前開土地所有權（不包括建物所有
    權），以買賣為原因，移轉登記予乙○○，而處分其財產，致普通債權人甲○○
    於八十六年六月間僅查得丁○○所餘財產狀況（前開房屋部分）並聲請法院強制
    執行時，因該房屋及土地所設定之第一、二順位最高限額抵押債權高達九百四十
    二萬元，經認拍賣無實益，遭停止拍賣（起訴書誤繕為撤銷拍賣）並塗銷查封登
    記，而執行無效果，致生損害於債權人甲○○。
二、案經甲○○訴由臺灣板橋地方法院檢察署檢察官偵查起訴。
    理      由
一、訊據被告丙○○、乙○○固各坦承於前揭時間由丁○○將前開土地及建物設定第
    二順位最高限額三百萬元抵押權予被告丙○○，及移轉土地所有權予被告乙○○
    等情，惟均矢口否認有何毀損債權之犯行，被告丙○○辯稱：丁○○曾向伊借錢
    共欠二百五十萬元；另被告乙○○辯稱：丁○○於八十三年間向伊借款一百五十
    萬元，為求保障故於八十五年間為土地所有權之移轉云云為辯。然查：
（一）按刑法第三百五十六條之毀損罪，以債務人於將受強制執行之際，意圖損害債
      權人之債權，而毀壞、處分、隱匿其財產為構成要件，所謂將受強制執行之際
      ，係指所負債務業經受有確定之終局判決，「或受有假執行宣示之判決」，以
      及已經開始執行尚未終結以前而言，最高法院五十八年台上字第一八一二號判
      決要旨足資參照。本件告訴人甲○○於八十四年間對丁○○提起給付票款之民
      事簡易訴訟，經丁○○到庭言詞辯論，此有本院三重簡易庭八十四年度重簡字
      第一四七號宣示判決筆錄影本一份在卷可稽，丁○○對於告訴人甲○○業已提
      起民事簡易訴訟請求給付票款一事當知之甚詳，且該民事簡易案件於八十四年
      二月七日言詞辯論終結，於同年三月十日宣示判決，宣示判決結果為丁○○應
      給付甲○○六十萬六千八百元及自八十三年十月二十九日起至清償日止，按週
      年利率百分之六計算之利息，該判決得為假執行，並於同年四月七日確定，亦
      有上開宣示判決筆錄及民事判決確定證明書影本各一份附卷足憑。丁○○分別
      於前開民事簡易案件宣示判決前之八十四年二月二十三日取得該土地所有權，
      及判決後、確定前之八十四年三月三十日取得房屋所有權，有土地及建物登記
      簿謄本各一份足考，且分別於八十四年四月十三日將土地及建物設定第二順位
      最高限額三百萬元抵押權予被告丙○○，及於八十五年六月六日將土地移轉登
      記予被告乙○○，丁○○確有於將受強制執行之際，處分其財產之行為。
（二）再者，普通債權人即告訴人甲○○因丁○○設定土地、建物之第二順位最高限
      額抵押權予被告丙○○，及移轉土地所有權予被告乙○○之行為，致其以所取
      得之執行名義於八十五年十二月三日第一次向法院聲請強制執行後，因債務人
      丁○○無財產可供執行而由法院核發債權憑證，嗣告訴人甲○○查得丁○○尚
      有臺北縣新莊市○○街八十號八樓房屋所有權，乃於八十六年九月四日向本院
      第二次聲請民事強制執行，因原設定之第一、二順位最高限額抵押債權高達九
      百四十二萬元，經認拍賣無實益，遭停止拍賣，塗銷查封，致甲○○債權無法
      受償而受有損害等情事，除據告訴人甲○○指訴歷歷，並提出債權憑證影本一
      份附卷（本院八十七年度易字第五０八七號刑事卷）可稽外，亦經本院調閱本
      院甲○○與丁○○間之八十五年度執字第一二九六一號清償票款民事執行卷宗
      、八十六年度執字第一一七一０號民事執行卷宗、八十七年度拍字第一四一三
      號拍賣抵押物民事聲請事件卷宗查閱屬實，是告訴人甲○○因丁○○右揭處分
      行為，而受有債權無法受償之損害亦明。
（三）被告丙○○於本院審理時雖以前詞為辯，惟其於本院八十七年度易字第五０八
      七號案件審理中已證稱：「（問：八十四年四月十三日丁○○是否有將房屋抵
      押給你？）是的，但設定多少金額我忘記了，是丁○○找代書辦的，（問：抵
      押權是否包含房屋及土地？）我不知道，（問：是否有在設定書上簽名？）我
      忘了，（問：做何業？）水泥工，（問：被告＜丁○○＞為何要拿不動產給你
      設定？）因為她欠我二百五十萬元，我母親拿房子去抵押，然後再將錢借給她
      ，是向我母親借的，但是以我名義設定，．．．房子貸款金額多少我忘記了，
      錢都是我母親及被告（丁○○）在處理，我母親有說，但我沒有記那麼多，（
      問：丁○○為何要向你母親借錢？）我不知道，（問：你母親貸款一百五十萬
      元，何以被告＜丁○○＞欠你二百五十萬元？）因為我母親有繳被告＜丁○○
      ＞的房貸，（問：是否知道你母親將錢如何交付被告＜丁○○＞？）我不知道
      ，（問：八十五年六月六日為何將土地過戶給乙○○？）我不知道，（問：被
      告＜丁○○＞有無欠乙○○錢？）我不知道。」（見本院八十七年度易字第五
      ０八七號刑事卷之八十八年四月十三日訊問筆錄），依被告丙○○前開證言，
      丁○○實非向被告丙○○借款，而係向其母施月秀借款，且被告丙○○對於丁○○如何向施月秀借款、何時借款、借款金額若干、抵押權設定之範圍及金額
      、暨施月秀、乙○○與丁○○間之債權債務如何等細節，亦全然不知，是其與
      丁○○間是否確實有債權債務關係存在，本屬有疑；再者，丁○○先於偵查中
      供稱其向娘家借貸數百萬元（見臺灣板橋地方法院檢察署八十七年度偵字第六
      六四八號偵查卷第五十八頁反面）及由丙○○代為繳付房屋貸款云云，嗣於本
      院八十七年度易字第五０八七號刑事案件（被告為丁○○）訊問時則稱係向其
      母親施月秀借款一百五十萬元及由乙○○、施月秀、丙○○代為清償貸款云云
      ；其後於本院審理中另稱：「（有欠丙○○錢？）有，我欠他二百五十萬元，
      從八十三年五月至八十四年十二月底，有時是他拿錢給我，有時是他幫我去繳
      ，貸款部分欠他一百萬，現金部分是一百五十萬，因為乙○○不要了，所以原
      本乙○○貸出來了一百五十萬債權就變成轉給丙○○了，所以我並沒有欠乙○○錢。」（見本院八十九年一月二十八日訊問筆錄），丁○○就如何積欠被告
      丙○○二百五十萬元一節前後所述亦屬有間，且均無足認定丁○○確有積欠被
      告丙○○二百五十萬元之情事，綜上以觀，是被告丙○○嗣後所辯無非係圖卸
      之詞，洵難採信。
（四）被告乙○○雖於本院審理中以前詞置辯，惟其已於本院八十七年度易字第五０
      八七號刑事案件審理中證稱：「八十五年六月六日被告（丁○○）有移轉其名
      下土地給我，因被告（丁○○）八十三年間週轉不靈，我婆婆（即施月秀）說
      被告＜丁○○＞可憐，叫我借一百五十萬元給被告（丁○○），是以我名義去
      向新莊農會借款，拿我婆婆施月秀的房子去借，當時施月秀說要把被告（丁○○）的房子移轉給我，施月秀才拿其房子去借款。」、「（問：你婆婆為何要
      移轉給你，為何不移轉給你先生？）因施月秀說她兒子比較不長進，才移轉給
      我。」、「（問：是否因你是農會會員才以你名字貸款？）因為施月秀戶籍在
      新店，只有我戶籍在新莊，所以用我名義借款，我自己並沒有再另外拿錢出來
      借予被告（丁○○）。」、「（問：新莊農會貸款利息誰繳？）我婆婆施月秀
      及丙○○繳，到八十五年我拿到土地之後，才開始換我繳，每月農會利息及房
      屋貸款約六萬元，繳了一年多，後來房子被法院拍賣就沒有繳。」、「（問：
      為何只有移轉土地沒有移轉房屋？）因為無法一次繳那麼多錢，代書說先移轉
      土地，房子以後再移轉。」（見本院八十七年度易字第五０八七號刑事卷之八
      十八年五月十八日訊問筆錄）。而觀乎丁○○所提出與被告乙○○間就前開丁○○所有房屋及土地之不動產之買賣契約書影本乙份（附於臺灣板橋地方法院
      檢察署偵查卷第七十二頁、第七十三頁正面），該買賣契約書約定事項僅有三
      條，內容分別為約定買賣總價款為六百八十五萬元，不動產設定於聯邦商業銀
      行五百三十五萬元由被告乙○○負責繳付，以及不動產設定三百萬元抵押權權
      予丙○○，內含一百五十萬元由被告乙○○負責償還，餘額一百五十萬元由丁○○負責償還，顯與一般不動產正常交易買賣雙方對於價款如何分期給付、增
      值稅及契稅如何負擔、賣方何時交付辦理移轉所需證件印鑑、貸款餘額若干等
      履約細節均詳為約定之情形有異，且復無代書在前開不動產買賣契約書上見證
      ，而被告乙○○與丁○○間之不動產買賣契約書雖記載訂約日期為八十四年十
      二月三十日，惟丁○○將其名下土地移轉予被告乙○○之時間係八十五年六月
      六日，有土地登記簿謄本足憑，綜上以觀，被告乙○○與丁○○間是否有實際
      債權債務關係存在，亦非無疑；況且，衡諸丁○○於本院審理中證稱：「（有
      欠丙○○錢？）有，我欠他二百五十萬元，從八十三年五月至八十四年十二月
      底，有時是他拿錢給我，有時是他幫我去繳，貸款部分欠他壹佰萬，現金部分
      是一百五十萬，因為乙○○不要了，所以原本乙○○貸出來了一百五十萬債權
      就變成轉給丙○○了，所以我並沒有欠乙○○錢。」（見本院八十九年一月二
      十八日訊問筆錄），及前揭被告乙○○所稱除施月秀以其所有位於臺北縣新莊
      市之房地為擔保向臺北縣新莊市農會借款一百五十萬元由施月秀借予丁○○外
      ，被告乙○○本人並未另外借款予丁○○等語甚詳，亦即於被告乙○○尚未移
      轉取得丁○○所有前開土地之前，乙○○與被告間實際上並無金錢借貸關係存
      在。
（五）丁○○之母施月秀以其所有房地為擔保、由被告乙○○為債務人向臺北縣新莊
      市農會申請貸款之時間係八十三年八月二十九日，此有臺北縣新莊市農會八十
      八年二月六日莊市農信字第一八九號函所檢送之乙○○借款申請書影本一份存
      卷可稽（見本院八十七年度易字第五０八七號刑事卷）可稽，該貸款金額一百
      五十萬元早於八十三年九月一日即已核貸撥款，復有該農會八十八年三月十二
      日莊市農信字第三二一號函在該卷足按，故縱使丁○○與其母施月秀間確有一
      百五十萬元金錢借貸關係存在，然施月秀對丁○○之金錢借貸債權早於八十三
      年九月一日即發生，且僅為並未設定擔保之普通債權而已，何以借貸當時並未
      設定抵押權，而遲至告訴人甲○○已取得執行名義後，丁○○始於八十四年四
      月十三日將其名下土地及房屋所有權設定第二順位最高限額三百萬元抵押權予
      被告丙○○？且被告既已將名下土地及房屋設定第二順位抵押權三百萬元予被
      告丙○○，已足以供擔保施月秀之債權，何以又再將其名下價值較高之土地所
      有權移轉予當時與之並無債權債務關係之被告乙○○？更何況丁○○自承其係
      被逼急才去過戶等語（見本院本院八十七年度易字第五０八七號刑事卷之八十
      八年四月十三日訊問筆錄），足認被告丙○○、乙○○確有明知丁○○將受強
      制執行，為逃避遭強制執行，意圖損害甲○○之債權而故意處分丁○○之財產
      甚明。被告丙○○、乙○○上開辯解，洵無可採。本件事證已明，被告丙○○
      、乙○○之毀損債權之犯行均堪予認定。
二、核被告丙○○、乙○○所為，均係犯刑法第三百五十六條之損害債權罪，該罪係
    因「債務人」身分而成立者，其共同實施或教唆幫助者，雖無此項身分，依刑法
    第三十一條第一項之規定，仍以共犯論。被告丙○○與丁○○及被告乙○○與丁○○間分別有犯意聯絡及行為分擔，各為共同正犯。爰審酌被告丙○○、乙○○
    之智識程度非高（分別為小學未畢業及小學畢業）及其犯罪動機、目的、手段、
    品行、所生損害、未能賠償告訴人及犯罪後飾詞圖卸等一切情狀，各量處如主文
    所示之刑，並均諭知易科罰金之折算標準，以示懲儆。
據上論斷，應依刑事訴訟法第二百九十九條第一項前段，刑法第二十八條、第三十一
條第一項、第三百五十六條、第四十一條，罰金罰鍰提高標準條例第一條前段、第二
條，判決如主文。
本案經檢察官潘翠雪到庭執行職務。
中      華      民      國      八十九      年     六     月    十五    日
                                      臺灣板橋地方法院刑事第五庭
                                          法  官  陳  鴻  清
右正本證明與原本無異
如不服本判決應於判決送達後十日內向本院提出上訴狀
                                          書記官  林  蔚  然
中      華      民      國      八十九      年     六     月    二十    日
附錄本案論罪科刑法條全文：
刑法第三百五十六條：
債務人於將受強制執行之際，意圖損害債權人之債權、而毀壞、處分或隱匿其財產者
、處二年以下有期徒刑、拘役或五百元以下罰金。


司法院資訊處製作；財團法人民間司法改革基金會備份。
